【裁判字號】    88,易,806
【裁判日期】    890229
【裁判案由】    違反著作權法
【裁判全文】
臺灣新竹地方法院刑事判決                        八十八年度易字第八六號
    公  訴  人  臺灣新竹地方法院檢察署檢察官
    被      告  甲○○
右列被告因違反著作權法案件，經檢察官提起公訴（八十八年度偵字第六七一三號）
，本院判決如左︰
    主  文
甲○○無罪。
    理  由
一、公訴意旨略以：被告甲○○係設於新竹縣湖口鄉○○路二三號「黑美人」ＫＴＶ
    」之負責人，乃明知向音霸股份有限公司（以下簡稱音霸公司）購買，而置於「
    黑美人」ＫＴＶ內供客人點唱用之「音霸」電腦伴唱機內所含之「買醉」、「一
    代女皇」、「海角天涯」、「珍重我的愛」、「港邊甘是男性傷心的所在」五首
    詞曲，未經著作權財產權人即告訴人乙○○○股份有限公司（以下簡稱美華公司
    ）之授權，不得作為營業供顧客點唱之用，竟在「黑美人」ＫＴＶ之公眾得出入
    之場所，將前開電腦伴唱機供不特定客人點播，而利用不知情之客人以公開演出
    方法侵害上開二首歌曲著作財產權人即告訴人美華公司之音樂著作權，嗣於民國
    八十八年七月十二日為警當場查獲，並扣得上開電腦伴唱機一台、點歌本一本，
    因認被告涉有違反著作權法第九十二條之罪嫌等語。
二、按犯罪事實應依證據認定之，無證據不得推定其犯罪事實，刑事訴訟法第一百五
    十四條定有明文。又被告否認犯罪事實所持之辯解，縱屬不能成立，仍非有積極
    證據足以證明其犯罪行為，不能遽為有罪之認定，最高法院三十年上字第一八三
    一號亦著有判例。公訴人認被告涉有違反著作權法第九十二條之罪嫌，無非係以
    後述之論述為其主要論據：（一）被告坦承知悉公開演出右述詞曲應經合法授權
    ，且有於上揭時地，提供收錄有上開五首詞曲之「音霸」電腦伴唱機供不特定客
    人點唱。（二）告訴人美華公司之代理人丙○○於偵查中具狀指訴綦詳，復有內
    政部著作權登記謄本、相關著作財產權授權證明書附卷可稽。（三）另有電腦點
    唱機一台、點歌本一本扣案足資佐證。（四）現場扣案之電腦伴唱機上貼有明顯
    標示，提醒使用人於欲公開演出伴唱機內之詞曲，應另行取得著作權人之同意，
    被告難諉為不知未經授權。
三、訊據被告甲○○固不否認有用提供「音霸」電腦伴唱機供不特定客人點播之情事
    ，惟堅決否認有違反著作權法犯行，並辯稱伊有向中華音樂著作權人聯合總會申
    請公開播送、演出授權證書，並向音霸公司查詢不能點播之詞曲，而將不能點播
    之詞曲影印置放在點歌本上，且伊經營之「黑美人」ＫＴＶ」包廂內均有服務生
    在場為客人點播，而服務生均會注意不讓客人點播上述五首詞曲。本案告訴人美
    華公司委任之市場調查員到伊店內查證時，即將支退所有服務生，嗣伊欲親至進
    入包廂福務時，告訴人美華公司委任之市場調查員亦將伊支退，然未幾，告訴人
    美華公司委任之市場調查員即離去等語。經查：
（一）「買醉」、「一代女皇」、「海角天涯」、「珍重我的愛」、「港邊甘是男性
      傷心的所在」五首詞曲「音樂著作」，確係原著作財產權人寶麗金音樂出版管
      理股份有限公司（以下簡稱寶麗金公司）於八十七年八月一日將著作財產權讓
      與予告訴人美華公司，有著作財產讓與證明書一紙、內政部著作權登記謄本四
      紙及內政部著作權執照附卷可稽。按著作人除本法另有規定外，專有公開演出
      其語文、音樂或戲劇、舞蹈著作之權利。著作人專有以擴音器或其他器材公開
 演出其表演之權利。但將表演重製或公開播送後再以擴音器或其他器材公開演
      出者，不在此限，著作權法第二十六條定有明文。告訴人美華公司上開五首詞
      曲音樂著作之著作財產權人，自專有公開演出之權利。
（二）次查，被告固曾向中華音樂著作權人聯合總會申請公開播送、演出授權證書，
      惟上開五首詞曲音樂著作，並不在中華音樂著作權人聯合總會授權公開播送、
      演出之範圍，此有中華音樂著作權人聯合總會公開播送、演出授權證書在卷可
      稽。據此，被告縱曾向中華音樂著作權人聯合總會申請公開播送、演出授權證
      書，亦不得「公開演出」告訴人美華公司享有著作財產權之上開五首曲音樂著
      作。又扣案之點歌本經本院勘驗結果，亦無張貼不能點播詞曲之明細，有本院
      審判筆錄附卷足參，則被告辯稱有將不能點播之詞曲影印置放在點歌本上云云
      ，亦尚不足採信。
（三）第查，被告就上開五首詞曲縱未經「公開演出」之授權，然被告自偵查中以迄
      本院審理時乃先後辯稱不清楚有無客人點播、演唱過上開五首詞曲或未曾聽過
      有客人點播、演唱過上開五首詞曲等語。按著作權法第九十一條、第九十二條
      關於侵害他人著作財產權之刑事處罰規定，乃為實害犯，必有實際之侵害行為
      ，而侵害他人之著作財產權，始構成該罪，此觀著作權法第九十一條第一項規
      定：「擅自以重製之方法侵害他人之著作財產權．．．」、同法第九十一條第
      二項規定：「意圖銷售或出租而擅自以重製之方法侵害他人之著作財產權．．
      ．」及同法第九十二條規定：「擅自以公開口述、公開播送、公開上映、公開
      演出．．．或出租之方法侵害他人之著作財產權．．．」即明。而本件被告雖
      現場提供演唱器材（例如麥克風、喇叭．．．等）供不特定客人「公開演出」
      該「音霸」電腦伴唱機內所收錄之詞曲，然該「音霸」電腦伴唱機內所收錄之
      詞曲達數千首以上，實難據此即推定確曾有不特定客人點播，而利用被告現場
      提供之演唱器材（例如麥克風、喇叭．．．等）「公開演出」上開五首詞曲「
      音樂著作」之情事。況依首揭刑事訴訟法第一百五十四條之規定，犯罪事實應
      依證據認定之，無證據自不得以推定之方式認定犯罪事實。且被告否認犯罪事
      實所持之辯解，縱屬不能成立，仍非有積極證據足以證明其犯罪行為，亦不能
      遽為有罪之認定。據此，自不能僅以被告提供該「音霸」電腦伴唱機供不特定
      客人點播，並現場提供演唱器材（例如麥克風、喇叭．．．等）供不特定客人
      「公開演出」該「音霸」電腦伴唱機內所收錄之詞曲，即遽以擬制、推定之方
      式認定必有不特定之客人點播，而以被告現場提供之演唱器材（例如麥克風、
      喇叭．．．等）「公開演出」上開「買醉」、「一代女皇」、「海角天涯」、
      「珍重我的愛」、「港邊甘是男性傷心的所在」五首詞曲「音樂著作」之事實
      ，否則告訴人美華公司豈非只需查知被告或任何業者所使用之電腦伴唱機內有
      上開五首詞曲「音樂著作」時，即可以擬制、推定之方式直接認定有不特定之
      客人曾點播，而現場以演唱器材（例如麥克風、喇叭．．．等）「公開演出」
      上開五首詞曲「音樂著作」之事實；再據此推論，是否任何詞曲音樂著作財產
      權人，只需知悉任何業者所使用之電腦伴唱機內有著作財產權人享有著作財產
      權之任何詞曲「音樂著作」時，亦均可以擬制、推定之方式直接認定有不特定
      之客人曾點播，而現場以演唱器材（例如麥克風、喇叭．．．等）「公開演出
      」任何詞曲「音樂著作」之事實，此顯與首揭規定與判例之意旨不合。況一般
      業者所經營之場所均係公眾得出入之場所，告訴人美華公司倘欲蒐證業者提供
      電腦伴唱機供不特定客人點播，而現場以演唱器材（例如麥克風、喇叭．．．
      等）「公開演出」上開「買醉」、「一代女皇」、「海角天涯」、「珍重我的
      愛」、「港邊甘是男性傷心的所在」五首詞曲「音樂著作」之事實，當非難事
      ，自不能因告訴人美華公司舉證之不備或怠惰，即反課以被告之舉證責任。況
      被告並無自證無罪之義務，縱告訴人美華公司確有蒐證困難之情事，然亦僅屬
      舉證之問題，尚不得因蒐證、舉證之困難，即反課以被告自證無罪之義務。且
      被告雖提供電腦伴唱機供不特定客人點播，並現場提供演唱器材（例如麥克風
      、喇叭．．．等），惟倘無不特定之客人曾點播，並現場以被告提供之演唱器
      材（例如麥克風、喇叭．．．等）「公開演出」上開五首詞曲「音樂著作」，
      被告自無從就此不存在之事實加以舉證，故此乃犯罪事實必有積極證據足以證
      明其犯罪行為，否則即不能遽為有罪推定之精神所在。是告訴人美華公司率以
      蒐證不易，而僅以業者使用之「音霸」電腦伴唱機內有上開五首詞曲「音樂著
      作」，而欲逕以此「擬制」、「推定」之方式認定確有不特定客人點播，並以
      被告提供之演唱器材（例如麥克風、喇叭．．．等）「公開演出」上開五首詞
      曲「音樂著作」之事實，自難以令人信服。
（四）又查，告訴人美華公司雖以：業者依授權將音樂（詞曲）重製於電腦伴唱機（
      ＭＩＤＩ），再配合背景及聲音顯現於電視螢幕上供伴唱之用，如僅屬單純使
      用科技設備結合利用各類著作之結果，原視聽著作不因附著有他人之錄音著作
      或音樂著作之歌詞字幕，而認有衍生有新的視聽著作，則尚無所謂新視聽著作
      權屬業者單獨所有或與音樂著作著作財產權人共有著作之問題。惟縱令被告只
      藉由電腦伴唱機將ＭＩＤＩ音樂程式輸出，經由電視或揚聲器等器材將音樂著
      作之弦律展現其聽覺之效果，並藉由電視螢幕將音樂著作之詞曲與電腦伴唱機
      業者所事先錄製之動態或靜態影像同時顯現為畫面，產生視覺之效果向現場之
      公眾傳達著作內容之行為，乃構成原音樂著作之「公開演出權」之侵害。然縱
      令於此情形，若由業者為消費者點播（例如以點歌單之方式交業者為點播服務
      者），業者所為乃擅自以公開演出之方法侵害他人著作財產權；而若由不知情
      之消費者「自行」點播者，業者即係利用不知情之消費者第三人為犯罪行為，
      業者即應成為利用不知情之第三人犯罪之「間接正犯」。然無論如何，揆諸前
      開判例意旨，終不得僅以業者提供電腦伴唱機內收錄有著作財產權人享有著作
      財產權之任何詞曲「音樂著作」，即均可以擬制、推定之方式直接認定有不特
      定之客人曾點播，而現場以演唱器材（例如麥克風、喇叭．．．等）「公開演
      出」任何詞曲「音樂著作」之事實。至若係告訴人之市場場調查員依告訴人之
      指示授權，而以業者提供之電腦點唱機點播、現場演出之方式「公開演出」告
      訴人之詞曲「音樂著作」，縱業者本有利用不知情之顧客以「公開演出」之方
      法侵害告訴人著作財產權之不確定故意，而誤認告訴人之市場場調查員係受其
      利用之不知情顧客，仍因告訴人市場場調查員之「公開演出」究屬告訴人「授
      權」之「查證」行為，而與「擅自」公開演出之要件不相符合。經查，告訴人
      美華公司雖曾於八十八年七月二日指派該公司市場調查員黃明毫、徐瑞泯至被
      告經營之「黑美人」ＫＴＶ內「自行」點播、演唱「音霸」電腦伴唱機內之上
      開五首詞曲，此業據證人黃明毫證述明確，並有「黑美人」ＫＴＶ名片、收據
      及查證報告各一紙在卷可稽，復有電腦點唱機一台、點歌本一本及查獲時現場
      拍攝之照片九禎扣案及附卷可證。然告訴人美華公司之代理人彭安邦於本院八
      十八年度易字第五三七號案件審理中乃陳稱：伊係告訴人美華公司之市場調查
      人員，伊係按公司之規定在每件案件取締時均先至現場消費，並點播及以現場
      演出之方式「公開演出」電腦伴唱機內之「一代女皇」、「買醉」、「港邊甘
      是男性傷心的所在」等詞曲等情明確，有本院八十八年度易字第五三七號案件
      八十八年八月四日訊問筆錄在卷足參。據此，告訴人美華公司之市場調查員黃
      明毫、徐瑞泯至被告經營之「黑美人」ＫＴＶ「自行」點播、現場演唱「音霸
      」電腦伴唱機內之上開五首詞曲，既係經告訴人美華公司授權之「查證」行為
      ，自無「擅自」以「公開演出」方法侵害告訴人美華公司之詞曲「音樂著作」
      之著作財產權可言。再者，告訴人美華公司之市場調查員黃明毫、徐瑞泯至被
      告經營之「黑美人」ＫＴＶ「自行」點播、現場演唱「音霸」電腦伴唱機內之
      上開五首詞曲時，確藉故將被告及服務生支開之事實，亦據證人黃明毫到庭證
      述屬實。從而，被告辯稱伊經營之「黑美人」ＫＴＶ」包廂內均有服務生在場
      為客人點播，而服務生均會注意不讓客人點播上開五首詞曲等情，即非全然無
      據。揆諸首揭說明，被告否認犯罪事實所持之辯解，縱屬不能成立，仍非有積
      極證據足以證明其犯罪行為，亦不能遽為有罪之認定。據此，被告經營之「黑
      美人」ＫＴＶ」包廂內倘確均有服務生在場為客人點播，而服務生均會注意不
      讓客人點播上開五首詞曲，即顯難認被告有何利用不知情之顧客點播、現場演
      出上開五首詞曲「音樂著作」之確定故意或不確定故意。況告訴人美華公司之
      市場調查員黃明毫、徐瑞泯均非「不知情之第三人」，而係經告訴人美華公司
      授權查證「公開演出」，且無證據足以認定被告有何利用不知情之顧客點播、
      現場演出上開五首詞曲「音樂著作」之不確定故意，自均難認被告應就告訴人
      美華公司之市場調查員黃明毫、徐瑞泯點播、現場演唱之行為成立「間接正犯
      」。
四、綜上，被告雖有提供「音霸」電腦伴唱機內之詞曲供不特定之客人點播，且提供
    演唱器材供不特定之客人「公開演出」該電腦音樂伴唱機內之詞曲「音樂著作」
    之情事。然告訴人美華公司之市場調查員黃明毫、徐瑞泯至被告經營之「黑美人
 」ＫＴＶ「自行」點播、現場演唱「音霸」電腦伴唱機內之上開五首詞曲，既係
    經告訴人美華公司授權之「查證」行為，自無「擅自」以「公開演出」方法侵害
    告訴人美華公司之詞曲「音樂著作」之著作財產權可言。況告訴人美華公司之市
    場調查員黃明毫、徐瑞泯均非「不知情之第三人」，而係經告訴人美華公司授權
    查證「公開演出」，且無證據足以認定被告有何利用不知情之顧客點播、現場演
    出上開五首詞曲「音樂著作」之不確定故意，自均難認被告應就告訴人美華公司
    之市場調查員黃明毫、徐瑞泯點播、現場演唱之行為成立「間接正犯」。再者，
    被告雖提供「音霸」電腦伴唱機內供不特定之客人點播，並提供演唱器材供不特
    定之客人「公開演出」該電腦音樂伴唱機內之詞曲「音樂著作」，然被告既否認
    曾有客人點播、現場演唱上開五首詞曲「音樂著作」之情事，又無積極證據足以
    證明確有不特定之不知情消費者曾點播、現場演唱上開五首詞曲「音樂著作」，
    自不得以「擬制」、「推定」之方式認定被告確有利用不特定之不知情消費者點
    播、現場演唱過上開五首詞曲「音樂著作」之事實。揆諸前開說明，本件既不足
    以認定被告有以「公開演出」方法或其他方法侵害告訴人美華公司之上開五首詞
    曲「音樂著作」之著作財產權，復查無其他證據足資認被告有何違反著作權法之
    情事，應認為被告之犯罪尚不能證明，爰依法為其無罪判決之諭知。
據上論斷，應依刑事訴訟法第三百零一條第一項，判決如主文。
本案經檢察官許麗美到庭執行職務。
中    華    民    國      八十九      年      二    月      二十九      日
                                臺灣新竹地方法院刑事第二庭
                                      法  官  汪  銘  欽
右正本證明與原本無異。
如不服本判決，應於判決送達後十日內向本院提出上訴狀（應附繕本），上訴於臺灣
高等法院。
                                      書記官  鄭  敏  郎
中    華    民    國      八十九      年      二    月      二十九      日


司法院資訊處製作；財團法人民間司法改革基金會備份。
